臺灣板橋地方法院刑事判決　　　　　　　　　　　　　　九十年度訴字第四三三號
　　公　訴　人　臺灣板橋地方法院檢察署檢察官
　　被　　　告　酉○○原名龔.
　　選任辯護人　吳文正
　　　　　　　　杜英達
　　　　　　　　蔡英雌
右列被告因貪污案件，經檢察官提起公訴（八十九年度偵字第二二二七七號），本院
判決如左：
    主  文
酉○○連續依據法令從事公務之人員，利用職務上之機會詐取財物，處有期徒刑伍年
，褫奪公權年。所得財物新台幣陸佰拾陸萬貳仟柒佰元應予追繳發還臺北縣板橋市
公所，如全部或一部無法追繳時，應以其財產抵償之。偽造之「板橋市農會梁坤銘收
費章」壹枚沒收。
    事  實
一、酉○○（原名「龔冠華」）係臺北縣板橋市公所公用管理課臨時僱員，負責協辦
    臺北縣板橋市公所（下稱：板橋市公所）公有停車場之業務，為依據法令從事公
    務之人員。緣板橋市公所為解決日益嚴重之停車問題，由公所建設課每年辦理將
    所屬之民權、莊敬、新埔、民生高架橋花市、民生高架橋平面、民生公園、國慶
    、公二、國光公園、四維公園、廣福公園、石雕公園、溪北公園、崑崙公園等十
    四個公有停車場，規劃為一五○二個月租車位，出租予市民使用，板橋市公所係
    於每年六月辦理公告，有意承租公有停車場月租車位之市民，則前往板橋市公所
    辦理登記，再由板橋市公所辦理公開抽籤，中籤之市民，須依公所開立之繳款書
    ，向板橋市農會公庫，繳交當年度十二個月之月租費，再持繳款書收執聯，向公
    所辦理訂約及領取停車證。而於民國八十八年六月間，板橋市公所建設課辦理八
    十九年度公有停車場月租車位承租作業時，適逢政府將會計年度由年度改為年，
    月租車位承租期間，乃由十二個月調增為十八個月（八十八年七月至八十九年十
    二月），惟公告後，有意承租車位之市民，以一次須繳交十八個月之月租費，負
    擔過於沈重，而陳情要求分期繳交，經市長己○○同意分二期繳交，中籤之承租
    戶遂先行繳交第一期九個月（八十八年七月至八十九年三月）之月租費，其後於
    八十九年三月間，板橋市公所另成立公用管理課，將公有停車場之業務及承辦人
    巳○○、酉○○，由建設課移撥於公用管理課，而該課甫成立，即需辦理上開車
    位承租戶續約及繳交第二期九個月（八十九年四月至十二月）之月租費作業，因
    承辦人巳○○正辦理年度公有停車場新建業務，課長丁○○即指派酉○○負責辦
    理承租戶續約及繳交第二期月租費業務，並通知承租戶依指定時間至公所辦理繳
    款及續約手續，但不得逕行收取月租費。詎酉○○於辦理上開業務期間，發現倘
    承租戶中籤而不願承租時，空出之車位，無庸再辦理公開抽籤作業，有意承租之
    市民可逕向酉○○辦理後補承租，而酉○○竟意圖為自己不法所有之概括犯意，
    利用職務上之機會，違反上開作業規定，逕向後補承租戶收取租費，並辦理租約
    及發放停車證，均未被公所人員發現；再公所製作之繳款書雖為五聯單，但無業
    務單位存查聯，故業務單位無法查核承租戶繳款情形；且財政單位亦僅能依酉○
    ○每月陳報之月報表，稽核已繳款承租戶之款項，是否進入農會公庫帳，無法稽
    核尚未繳費之承租戶繳款情形，因認有機可乘，自八十九年三月中旬起，先囑板
    橋某店名不詳不知情之刻印店人員，偽刻「板橋市農會梁坤銘收費章」後，藉承
    租戶不明公所繳款作業程序下，連續多次向上述十四個公有停車位之承租戶（確
    實之承租戶姓名均不詳）表示可代收代繳月租費，致該等承租戶誤信為真而交付
    月租費，酉○○在詐收前開租費後，即以便條紙出具蓋用酉○○職章之收到租費
    款項證明條予承租戶收執，並表明日後再補寄繳款書收執聯予承租戶後，再以上
    開偽刻之「板橋市農會梁坤銘收費章」，蓋於前述承租戶繳款書上，並將繳款書
    收執聯交付或郵寄予承租戶，用以行使，致使該等承租戶誤以為已完成繳款手續
    ，酉○○則將其餘之板橋市農會及公所財政、出納、主計等存查聯銷毀，總計詐
    取之金額為新台幣（下同）六百十六萬二千七百元（按：板橋市公所應收金額為
    三千七百四十一萬五千零五十元，實收即入庫之金額為三千一百二十五萬二千三
    百五十元，故詐取之款項為六百十六萬二千七百元，起訴書誤載為一千零四十九
    萬六千八百元，應予更正），足生損害於板橋市公所及該等承租戶。又酉○○為
    隱匿上開因自己重大犯罪之鉅額不法所得，乃將贓款分別於（一）八十九年三月
    二十三日及同年月二十七日，透過不知情之李玉燕、楊元智，以楊元智名義購買
    臺灣大哥大股份有限公司股票十張及於八十九年四月間，購入臺灣固網股條十張
    ，共計一百八十三萬元；（二）八十九年三、四月間出借四十萬元之款項予不知
    情之其母謝莉莉；（三）八十九年三月底，出借五十萬元予不知情之楊元智；（
    四）於八十九年四月十一日，以不知情之杜其陽名義購買ＢＭＷ轎車（車牌３Ａ
    ─２０９８號）一輛（起訴書贅載賓士轎車一輛，應予更正），加上改裝費，共
    計二百六十六萬元。迄八十九年七月間，被詐收租費之石雕停車場承租戶賴美霞
    ，前往公所辦理解約退費時，經公所財政課吳月清、乙○○發現該繳款書之租費
    並未入公庫，且該繳款書上之板橋市農會收費章係偽造，而循線查獲，酉○○於
    偵查中自白上情，並已自動繳交部分所詐得之財物三百十四萬二千五百元。
二、案經法務部調查局臺北縣調查站移請臺灣板橋地方法院檢察署檢察官偵查起訴。
    理  由
一、訊據被告酉○○固供承有挪用所代收板橋市公所停車費約六百餘萬元之事實，惟
    與其選任辯護人辯稱：其並未對前往繳交停車費之承租戶施用詐術，板橋市公所
    其後並未通知承租戶再行補繳租金，故承租戶即未受有任何財產上之損害，而板
    橋市公所於本案固係實際受有財產上損害之被害人，然其未曾對板橋市公所施以
    任何詐術，而板橋市公所亦未因而產生任何錯誤並據以為財產之處分，其所為自
    不構成貪污治罪條例第五條第一項第二款之利用職務上機會詐取財物罪；再其所
    為既核與貪污治罪條例第五條第一項第二款之利用職務上機會詐取財物罪要件不
    合，即非洗錢防制法第三條第一項所定之重大犯罪，依法亦不得論處其洗錢之罪
    責，而縱其犯有洗錢防制法第三條第一項規定之重大犯罪，然其並無掩飾或隱匿
    其犯罪所得之故意，本案現有之證據僅其偵訊時之自白，然依刑事訴訟法第一百
    五十六條第二項規定，別無其他充足適切之證據佐實其自白，即不得遽認其有洗
    錢犯行云云。經查：
（一）、被告酉○○係臺北縣板橋市公所公用管理課臨時僱員，負責協辦臺北縣板橋
        市公所公有停車場之業務，為依據法令從事公務之人員，而板橋市公所為解
        決日益嚴重之停車問題，由公所建設課每年辦理將所屬之民權、莊敬、新埔
        、民生高架橋花市、民生高架橋平面、民生公園、國慶、公二、國光公園、
        四維公園、廣福公園、石雕公園、溪北公園、崑崙公園等十四個公有停車場
        ，規劃為一五○二個月租車位，出租予市民使用，於八十八年六月間，板橋
        市公所建設課辦理八十九年度公有停車場月租車位承租作業時，適逢政府將
        會計年度由年度改為年，月租車位承租期間，乃由十二個月調增為十八個月
        （八十八年七月至八十九年十二月），惟公告後，有意承租車位之市民，以
        一次須繳交十八個月之月租費，負擔過於沈重，而陳情要求分期繳交，經市
        長己○○同意分二期繳交，中籤之承租戶遂先行繳交第一期九個月（八十八
        年七月至八十九年三月）之月租費，其後於八十九年三月間，板橋市公所另
        成立公用管理課，將公有停車場之業務及承辦人巳○○與被告，由建設課移
        撥於公用管理課，而該課甫成立，即需辦理上開車位承租戶續約及繳交第二
        期九個月（八十九年四月至十二月）之月租費作業，因承辦人巳○○正辦理
        年度公有停車場新建業務，課長丁○○即指派被告負責辦理承租戶續約及繳
        交第二期月租費業務，並通知承租戶依指定時間至公所辦理繳款及續約手續
        ，但被告不得逕行收取月租費，應由被告開立單據予承租戶自行前往板橋市
        農會派駐公所之櫃檯繳款等事實，業經被告於偵查及本院調查時供承在卷，
        並經證人即板橋市公所公用管理課課長丁○○、組長巳○○於偵查或本院調
        查時到庭證述上情明確，是被告即無收取上述公有停車場承租戶所繳交停車
        費之權責。
（二）、再查，被告自八十九年三月中旬起，先囑板橋某店名不詳不知情之刻印店人
        員，偽刻「板橋市農會梁坤銘收費章」後，連續多次向上述十四個公有停車
        位之承租戶表示可代收代繳月租費，致該等承租戶誤信為真而交付月租費予
        被告乙節，業據被告於偵審中均自承在卷，並經證人即板橋市公所公用管理
        課課長丁○○、組長巳○○與財政課出納人員乙○○及政風室人員辛○○暨
        板橋市農會人員梁坤銘於臺北縣調查站或偵查中或本院調查時到庭證述上情
        無訛，且據證人即板橋市公有停車場月租車位承租戶賴美霞、劉朝朋、庚○
        ○、楊陳秋月、黃美惠、曾順立、余輝美、廖晉弘、柯信三、林玉中、呂江
        雪蘭、張文正、林平野、蕭敏慧、陳紡、巫巧惠、劉黃彩花、宋建蘭、卓秀
        枝、張春香，寅○○、壬○○、丙○○、子○○、申○○、張吉（癸○○之
        代繳人）、午○○、丑○○、甲○○、寅○○、辰○○、戊○○、未○○、
        卯○○分別臺北縣調查站或偵查中或本院調查時訊問時到庭證述綦詳，是被
        告違反規定收取上開款項，其後復未代為繳納，其顯有利用職務上之機會，
        詐取財物之故意甚明。而查，因上述公有停車場承租戶之人數眾多，被告及
        板橋市公所就被告所詐取之承租戶姓名及所租用之停車場均不知悉，惟板橋
        市公所應收停車費之金額原為三千七百四十一萬五千零五十元，而實收即入
        庫之金額則為三千一百二十五萬二千三百五十元，此有臺北縣板橋市農會九
        十一年四月二十五日板農（信）字第○四三一號函暨檢附該會代收板橋市公
        所八十九年三月、四月公有停車費明細共四十七張在卷可參，故應認被告所
        詐取之款項為六百十六萬二千七百元至明。
（三）、又被告其後分別於(1)八十九年三月二十三日及同年月二十七日，透過不知情
        之李玉燕、楊元智，以楊元智名義購買臺灣大哥大股份有限公司股票十張及
        於八十九年四月間，購入臺灣固網股條十張，共計一百八十三萬元；(2)八十
        九年三、四月間出借四十萬元之款項予不知情之其母謝莉莉；(3)八十九年三
        月底，出借五十萬元予不知情之楊元智；(4)於八十九年四月十一日，以不知
        情之杜其陽名義購買ＢＭＷ轎車（車牌３Ａ─２０９８號）一輛（起訴書贅
        載賓士轎車一輛，應予更正），加上改裝費，共計二百六十六萬元等情，業
        據被告於偵審中均供承在卷，並經證人李玉燕、楊元智、謝莉莉、杜其陽分
        別於臺北縣調查站調查時證述上情不虛，則查，按洗錢防制法所規定之「洗
        錢」，係指下列行為：一、掩飾或隱匿因自己或他人重大犯罪所得財物或財
        產上利益者；二、收受、搬運、寄藏、故買或牙保他人因重大犯罪所得財物
        或財產上利益者；同法第二條定有明文，從而，被告於臺北縣調查站調查時
        既陳稱其因突然取得該等款項，由於金額龐大，一時不知如何運用，而用男
        友母親名義買車及友人母親名義買賣股票等語（見偵查卷第一○三頁背面）
        ，是被告於取得上述不法所得款項之後，竟挪用鉅額費用出借其母及友人，
        並以他人之名義購買價值非少之股票及自用小客車，其有隱匿上開因自己重
        大犯罪之鉅額不法所得之意圖甚明。
（四）、此外，並有臺北縣板橋市農會九十一年六月十四日板農（信）字第○六五七
        號函及課室各項收入憑證（單證）請領單、證照使用情形月報表影本等件附
        卷可按，被告所辯顯係卸責之詞，不足採信，被告利用職務上機會詐取財物
        及洗錢之犯行，已甚明確，足堪認定，應依法論科。
二、核被告所為，係犯貪污治罪條例第五條第一項第二款之利用職務上機會詐取財物
    罪與刑法第二百十七條第一項之偽造印章罪及洗錢防制法第九條第一項之洗錢罪
    。被告利用不知情之刻印店偽刻印章，係間接正犯。又被告所犯上開各罪，有方
    法結果之牽連關係，應從重以貪污治罪條例第五條第一項第二款之罪處斷。被告
    先後多次利用職務上機會詐取財物之犯行，時間緊接，所犯罪名與犯罪構成要件
    相同，顯係基於概括犯意而為，應依刑法第五十六條之規定以連續犯規定論以一
    罪。而查被告於臺北縣調查站調查時及檢察官偵查時均供承有挪用停車費之情，
    就此而言，被告顯係就其上揭所犯貪污治罪條例第五條第一項第二款之罪之構成
    要件，在偵查中向有偵查犯罪職權之公務員自白該犯罪事實，符合偵查中自白之
    規定（最高法院八十八年台上字第一八六二號判決意旨參照），雖其僅返還三百
    十四萬二千五百元款項，尚未返還全數所得，然其既已自白，並返還大部分所得
    ，犯罪情節可憫恕，如宣告法定最低之刑，猶嫌過苛，爰依刑法第五十九條之規
    定酌減其刑。至被告認其在臺北縣板橋市公所政風室訪談時即自承犯罪，應屬自
    首乙節，惟查，本件係於八十九年七月間，因被詐收租費之石雕停車場承租戶賴
    美霞，前往公所辦理解約退費時，經公所財政課吳月清、乙○○發現該繳款書之
    租費並未入公庫，且該繳款書上之板橋市農會收費章係偽造，而循線查獲，再通
    知被告說明乙節，已據證人即板橋市公所財政課出納人員乙○○及政風室人員辛
    ○○於臺北縣調查站及本院調查時到庭證述上情明確，是被告顯非於偵查機關發
    覺其上揭犯行前即自首犯罪，自難邀自首之寬典，附此敘明。爰審酌被告為公務
    員，原應努力從公，誠實清廉、謹慎勤勉，依據法令從事公務，不得貪圖不法利
    益，竟違反規定，利用職務上機會，向民眾詐取財物，破壞國家公務員之形象，
    惟於犯罪後已經自動將大部分所詐得款項繳交，及犯後態度等一切情狀，量處如
    主文所示之刑，並依貪污治罪條例第十七條規定，宣告褫奪公權三年。又被告所
    得財物六百十六萬二千七百元（已返還之三百十四萬二千五百元除外）應予追繳
    ，並發還予被害人板橋市公所，如全部或一部無法追繳時，以其財產抵償之。偽
    造之「板橋市農會梁坤銘收費章」一枚，雖未扣案，但無證據證明已滅失，應依
    刑法第二百十九條規定，宣告沒收。偽造之印文，因已交付承租戶，本院即不為
    沒收之諭知，併此敘明。
三、公訴意旨另略以：被告並犯有刑法第二百十六條行使第二百十三條登載不實文書
    罪云云。然查，遍觀全卷，尚無被告所登載之任何文書，足供認定有何不實之情
    形，而查，經訊之告訴人代理人黃淑琳律師則於本院調查時到庭陳稱本件被告並
    未填據月報表，故無登載不實之月報表，其他亦無登載不實之情形等語（見本院
    九十一年五月二十八日訊問筆錄），此外，復查無其他積極確切之證據足資證明
    被告有何登載不實之犯行，既不能證明被告此部分之犯罪，本應依法為其無罪判
    決之諭知，惟公訴人認被告此部分與前開有罪部分有牽連犯之裁判上一罪關係，
    本院即不另為無罪之諭知，附此敘明。
據上論結，應依刑事訴訟法第二百九十九條第一項前段，貪污治罪條例第五條第一項
第二款、第十條第一項、第二項、第十七條，洗錢防制法第九條第一項，刑法第十一
條前段、第五十六條、第五十五條、第五十九條、第三十七條第二項、第二百十七條
第一項、第二百十九條，判決如主文。
本案經檢察官鄧媛到庭執行職務。
中      華      民      國    九十一    年      七      月     三十     日
                                      臺灣板橋地方法院刑事第一庭
                                              法  官  邱  靜  琪
右正本證明與原本無異。
如不服本判決，應於判決送達後十日內向本院提出上訴狀 (應附繕本) ，上訴於臺灣
高等法院。
                                              書記官  黃  頌  棻
中      華      民      國    九十一    年      八      月      一      日
附錄本案論罪科刑法條全文：
貪污治罪條例第五條
有下列行為之一者，處七年以上有期徒刑，得併科新臺幣六千萬元以下罰金：
一、意圖得利，擅提或截留公款或違背法令收募稅捐或公債者。
二、利用職務上之機會，詐取財物者。
三、對於職務上行為，要求期約或收受賄賂或其他不正利益者。
前項第一款及第二款之未遂犯罰之。
貪污治罪條例第十條
犯第四條至第六條之罪者，其所得財物，應予追繳，並依其情節分別沒收或發還被害
人。
前項財物之全部或一部無法追繳時，應追繳其價額，或以其財產抵償之。
為保全前二項財物之追繳、價額之追徵或財產之抵償，必要時得酌量扣押其財產。
貪污治罪條例第十七條
犯本條例之罪，宣告有期徒刑以上之刑者，並宣告褫奪公權。
洗錢防制法第九條
洗錢者，處五年以下有期徒刑，得併科新台幣三百萬元以下罰金。
以犯前項之罪為常業者，處一年以上七年以下有期徒刑，併科新台幣一百萬元以上一
千萬元以下罰金。
法人之代表人、法人或自然人之代理人、受雇人或其他從業人員，因執行業務犯前二
項之罪者，除處罰行為人外，對該法人或自然人並科以各該項所定之罰金。但法人之
代表人或自然人對於犯罪之發生，已盡力為防止行為者，不在此限。
犯前三項之罪，於犯罪後六個月內自首者，免除其刑；逾六個月者，減輕或免除其刑
；在偵查或審判中自白者，減輕其刑。
刑法第二百一十七條
偽造印章、印文或署押，足以生損害於公眾或他人者，處三年以下有期徒刑。
盜用印章、印文或署押，足以生損害於公眾或他人者，亦同。
